最高法院刑事判決　　　　　　九十四年度台上字第六七０五號
　　上　訴　人　癸　　○
　　　　　　　　　　　　　號
　 　　　　　　 庚 ○ ○
　　　　　　　　　　　　　號1.
　　　　　　　　辛 ○ ○
　　　　　　　　　　　　　號
　　　　　　　　己 ○ ○
　　　　　　　　　　　　　號
　　　　　　　　壬 ○ ○
　　　　　　　　　　　　　號9.
　　共同代理人　周 德 壎律師
　　被　　　告　甲 ○ ○
　　　　　　　　　　　　　樓
　　　　　　　　丁 ○ ○
　　　　　　　　丙 ○ ○
　　　　　　　　戊 ○ ○
　　　　　　　　乙○○○
　　　　　　　　　　　　　1號.
　　共　　　同
　　選任辯護人　許進德律師
上列上訴人等因自訴被告等偽造文書等罪案件，不服台灣高等法
院中華民國九十三年十二月一日第二審判決（九十三年度上訴字
第三０五九號，自訴案號：台灣台北地方法院八十九年度自更(一)
字第二二號），提起上訴，本院判決如下：
    主  文
原判決關於甲○○部分撤銷，發回台灣高等法院。
其他上訴駁回。
    理  由
一撤銷發回部分：
本件原判決認定被告甲○○係以代書為業，明知陳清萬於民國七
十九年二月八日死亡，已非權利主體，亦無於死亡後與他人達成
協議之可能，更不得以其名義辦理建物所有權第一次登記之權利
人等情，因受黃雲鎮之指示而與黃雲鎮基於共同行使偽造私文書
之犯意聯絡，由黃雲鎮盜用所保管陳清萬之印章於如原判決附表
一所示協議書上，再由甲○○持協議書向台北縣新店地政事務所
辦理坐落台北縣新店市○○段地號一０七一號、一０七三號、一
０七四號土地上，門牌號碼台北縣新店市○○路一九０號一樓、
二樓、地下一層、地下二層及地下三層（下稱系爭建物）之建物
所有權第一次登記，足以生損害於地政機關對於所有權登記之正
確性及陳清萬之繼承人癸○、辛○○、壬○○、庚○○、己○○
施陳鶴、林陳牽治、劉陳磚、陳寶珠等人等情，因而維持第一審
關於論處甲○○共同行使偽造私文書，足以生損害於公眾及他人
罪刑部分之判決，駁回甲○○及上訴人癸○、庚○○、辛○○、
己○○、壬○○等在第二審之上訴，固非無見。
惟查科刑之判決書所記載之犯罪事實，為論罪科刑適用法律之基
礎，故凡於適用法令有關之重要事項，如犯罪時間、地點、方法
等事項，必須詳加認定，明確記載，始足為適用法律之依據。原
判決前揭事實，對於甲○○與黃雲鎮究於何時盜蓋陳清萬印章於
原判決附表一所示之協議書，及於何時持以行使，以及該附表所
示之協議書是否為偽造或何部分為偽造，均未詳予記載認定，已
難資為適用法律之依據。又依卷附台北縣新店地政事務所收件新
登總字第三一七、四一七、三一八、三一九、三二０、三二一、
三二二、三二三、三二四、四二八、四二九、三二九號辦竣之建
物所有權第一次登記申請及其附件內之資料（均影本，存於外放
證物袋），甲○○代理乙○○○、陳清萬及上訴人等持原判決附
表二所示之二份協議書辦理系爭建物所有權第一次登記，係分別
為之，兩份土地登記申請書所蓋之收文戳日期均為八十三年五月
十一日，有各該土地登記申請書附於上開證物袋足憑。是甲○○
究係一行為同時行使該二份協議書，抑或是先後為之，自有詳予
究明之必要。乃原判決未詳予調查，即於理由內謂其係於八十三
年五月十七日及同年五月十八日持如原判決附表一所示之協議書
辦理建物所有權第一次登記，先後二次行為，為接續犯，尚嫌速
斷。再上述二份土地登記申請書上，權利人均列有陳清萬，並加
蓋其印章，此部分是否成立犯罪，與前揭科刑部分之關係如何，
是否為起訴效力所及，原判決未予論述說明，亦有未當。上訴人
等提起上訴，指摘原判決關於甲○○部分不當，非無理由。按第
三審法院應以第二審判決所確認之事實為判決基礎，刑事訴訟法
第三百九十四條第一項前段定有明文。原判決上述之違背法令影
響於事實之確定，本院無可據以為裁判，應將原判決關於甲○○
部分撤銷，發回原審法院更為審判。原判決關於甲○○不另為無
罪諭知部分，基於審判不可分原則，併予發回。
二上訴駁回部分：
(一)、被告丁○○、丙○○、戊○○、乙○○○被訴偽造私文書部
分：
按刑事訴訟法第三百七十七條規定，上訴於第三審法院，非以判
決違背法令為理由，不得為之。是提起第三審上訴，應以原判決
違背法令為理由，係屬法定要件。如果上訴理由狀並未依據卷內
訴訟資料，具體指摘原判決不適用何種法則或如何適用不當，或
所指摘原判決違法情事，顯與法律規定得為第三審上訴理由之違
法情形，不相適合時，均應認其上訴為違背法律上之程式，予以
駁回。本件上訴人等對於被告丁○○、丙○○、戊○○、乙○○
○等（下稱被告丁○○等四人）之上訴意旨略稱：(1)、原審法院
未詳閱卷證資料，即定期審理，且於審判期日審判長諭知調查證
據完畢後，逕自簡單訊問被告，竟連命自訴人為事實及法律分別
辯論之程序均略過，經自訴代理人表示有話要說，才獲得簡略陳
述，原審踐行之審判程序違法。(2)、本件合建契約係由被告丁○
○、戊○○、丙○○（下稱被告丁○○等三人）統籌其事，原審
竟避重就輕，以彼三人僅係相關合建契約之見證人或保證人，而
以彼等非合建契約之當事人為由，不論彼等明顯之犯行，其推理
過程，實有違一般論理法則。(3)、被告甲○○與黃雲鎮均無犯罪
動機可言，若非實際負責之丁○○、戊○○、丙○○之授意，豈
會擅自偽造文書，丁○○等三人否認犯罪，不足採信。(4)、原判
決認定黃雲鎮與甲○○為偽造私文書之共同正犯，係依黃雲鎮之
證言，但其證言如何可信，未有其他佐證。而上訴人等一再提出
黃雲鎮係基泰營造之總務人員，其證言與該營造之其他員工所述
不符，且其對合建契約之保證金、遺產稅等金額不清楚，均足以
證明其係乙○○○欲借其脫罪之人頭，原判決諭知乙○○○無罪
，亦有不當。(5)、被告丁○○等四人或因急於交屋，或因與上訴
人等之姊妹協議不成，逕以陳清萬名義為第一次保存登記，致上
訴人等無法使用收益，更造成上訴人等之姊妹萌生貪念，毀棄約
定。此等犯罪動機與造成之結果，原判決均未細究，其違誤至明
。(6)、上訴人等就系爭建物三樓以上房屋之分配及相對應之土地
移轉情形，均有林孫田所製作之土地移轉表為證，林孫田亦曾於
第一審到庭作證，原判決對此未予詳查，亦未於理由內說明不採
之理由，有調查未盡及理由不備之可議等語。
惟查本件原判決以上訴人等於第一審自訴意旨略稱：被告丁○○
、丙○○、戊○○均係基泰營造股份有限公司（下稱基泰公司）
之董事，共同於七十七年七月六日代表該公司與上訴人等之父陳
清萬就陳清萬所有坐落台北縣新店市○○○段十二張小段地號一
一一之二號、四五號、四五之二號（重測後地號為大豐段一○七
一號、一○七三號、一○七四號）土地成立合建契約，由基泰公
司出資興建大樓，並約定由基泰公司辦理申請建築執照等手續及
辦理合建房屋之第一次保存登記，惟先借用丙○○之名義為建主
簽訂合建契約書，其後於七十八年七月八日再易以乙○○○名義
，陳清萬並分別於七十八年九月四日、同年十月二十七日與基泰
公司（以乙○○○名義）簽訂協議書，約定合建完成之大樓由地
主取得地上二樓及地下二樓全部，建主取得地下一樓及地下三樓
全部，地面一樓則由地主取得持分萬分之五九二七、建主取得持
分萬分之四○七三。陳清萬與上訴人等並於七十八年九、十月間
各交付起造人印章一枚予基泰公司以辦理申請建照執照相關手續
之用。嗣陳清萬於七十九年二月八日死亡，業已不得作為登記主
體，而合建之大樓（下稱系爭大樓）始於七十九年三月二十二日
取得建造執照，陳清萬之繼承人雖有上訴人等五人，陳清萬之配
偶陳廖金葉、林陳牽治、劉陳磚、施陳鶴及陳寶珠，然上訴人等
於七十九年六、七月間業已與林陳牽治、劉陳磚、施陳鶴及陳寶
珠就陳清萬所能分得建物之分配達成協議，將陳清萬所能分得之
系爭大樓地上一樓、地上二樓及地下二樓全歸上訴人等分別共有
，林陳牽治、劉陳磚、施陳鶴及陳寶珠則各分得系爭大樓內之一
戶住宅，嗣後陳廖金葉於七十九年八月七日死亡，林陳牽治、劉
陳磚、施陳鶴、陳寶珠再依法就陳廖金葉遺產部分拋棄繼承，上
訴人等及林陳牽治、劉陳磚、施陳鶴及陳寶珠並曾將前開分配協
議通知基泰公司，而分別於八十一年五、六月間與基泰公司（以
乙○○○之名義）達成相同內容之分配協議，是就陳清萬原應取
得系爭大樓地上一樓、地上二樓及地下二樓之所有權，亦應以上
訴人等為保存登記名義人，詎料丙○○、丁○○、戊○○及乙○
○○，竟基於偽造文書及背信之犯意，委託知情之甲○○，盜用
所保管之陳清萬及上訴人等之印章偽造文書，並持以行使，連續
於八十三年一月二十八日偽造系爭大樓地上一樓、地上二樓及地
下二樓之不實分配協議書，於八十三年二月十五日向台北縣政府
稅捐稽徵處新店分處非法申報陳清萬為系爭大樓地上一樓、地上
二樓及地下二樓之納稅義務人，於八十三年三月二日向財政部台
灣省北區國稅局新店稽徵所非法申報陳清萬之遺產稅，於八十三
年五月十一日及同年六月七日再向台北縣新店地政事務所非法申
請保存登記，將應以自訴人名義為保存登記之系爭大樓地上二樓
、地下二樓及地上一樓持分萬分之五九二七，非法登記為陳清萬
名義，並將系爭大樓地上二樓、地下二樓之持分萬分之一非法登
記在乙○○○名下，使地政機關人員錯誤登載於登記簿上，結果
如原判決附表二，不僅妨害主管機關登記之正確性，且造成自訴
人系爭大樓地上一樓、地上二樓及地下二樓持分減少，與迄未能
就上開房屋為管理、使用及處分等損害，因認丁○○、丙○○、
戊○○、乙○○○等涉與甲○○共犯刑法第二百十六條、第二百
十條之行使偽造私文書（牽連犯背信及使公務員登載不實）罪嫌
。係以上訴人等所提出之如原判決附表三所示自證(一)至自證所
示之證物為其論據。然訊據被告丁○○等四人，均否認有自訴意
旨所指之偽造私文書犯行，丁○○、丙○○、戊○○均辯稱：伊
等均非合建契約之當事人，合建契約於七十八年間由乙○○○承
受後，委由伊等任職之基泰公司營建系爭大樓，而該大樓相關產
權辦理手續均由乙○○○委由黃雲鎮辦理，伊等並不知辦理之細
節。乙○○○辯稱：伊委由基泰公司營造系爭大樓，至於該大樓
產權辦理相關手續均委由黃雲鎮辦理各等語。原判決綜合上訴人
等所提出系爭大樓之合建契約及事後陸續簽訂之協議書（即原判
決附表三自證(一)至自證(四)、自證(七)）、被告等所提出之基泰公司
與乙○○○簽訂之工程合約、天翼商號台北縣營業人銷售額與稅
額申報書、上開工程合約收款明細及存摺資料（即原判決附表四
被證(三)、(六)、(七)），所記載之內容以觀，說明系爭大樓合建契約
之當事人為陳清萬及乙○○○，並由乙○○○委由基泰公司所營
造，被告丁○○等三人與上訴人等則分別擔任各該契約書或協議
書之見證人，丙○○並於乙○○○承受協議中擔任保證人，尚難
因被告丁○○等三人以個人名義擔任合建契約或各該協議書之見
證人或保證人，即認該契約當事人為基泰公司或丁○○等三人。
而上訴人等所提出如原判決附表一所示自證(十四)至自證、自證
、、號等證物，亦不足證明合建契約當事人非乙○○○而為
基泰公司或被告丁○○等三人。證人林瑞良雖證稱：地主是癸○
，應該是與基泰營造合建等語。因其係系爭大樓工地主任，僅負
責工地之相關事宜，對於實際合建契約未曾參與，不知其詳，所
言僅係推測之詞，又與上述合建契約內容不符，自無可取。復稽
諸證人黃雲鎮證稱：伊係於七十九年起受乙○○○之委託全權辦
理合建契約之相關事宜，乙○○○就將由丙○○處所有業主及地
主簽訂合約資料給伊，斯時乙○○○、丙○○告知之分配方法即
如原判決附表二所示，而起造人含上訴人等五人及陳清萬之印章
均由伊保管，於七十九年六月間在系爭大樓附近賣房子知道陳清
萬已於七十九年二月間死亡，即通知癸○需就陳清萬部分辦理起
造人變更，癸○也同意提供資料，但一直沒有給，……後來等到
要辦理保存登記時，……癸○就表示那就登記在原起造人陳清萬
名下，即按照原先的協議內容用印在八十三年一月二十八日的協
議書後，交由甲○○辦理保存登記，並未受任何人指示，但也不
記得是否有將此事向乙○○○報告，……且於接受乙○○○委託
後到使用執照核發為止，未曾與施陳鶴、林陳牽治、劉陳磚、陳
寶珠接觸。甲○○供稱：辦理系爭大樓地下三層、地下二層、地
下一層、地上一樓及地上二樓之第一次保存登記及陳清萬遺產稅
繳納事宜均係受黃雲鎮指示，相關所需資料亦由黃雲鎮所交付各
等情。並參酌系爭建物辦理第一次保存登記資料之記載，確係由
甲○○代理為之。因認系爭建物第一次保存登記及遺產稅繳納事
宜之辦理，係由黃雲鎮指示甲○○所為，而上訴人等所提出如原
判決附表三所示之證據，均無法證明甲○○之所為，係來自被告
丁○○等四人指示，尚難認被告丁○○等四人，就甲○○、黃雲
鎮辦理系爭建物第一次保存登記等相關事宜涉犯偽造私文書罪部
分，有何犯意之聯絡或行為之分擔，而論以共犯。上訴人等於原
審雖聲請傳訊證人張峰誠以證明數度目睹被告丁○○等三人至上
訴人辛○○之雜貨店交談，而張峰誠亦為如此之陳述。但本件係
約十年前之事，上訴人等於第一審訴訟多年，未曾聲請傳訊該證
人，迨第二審始為聲請，已有違常理，且依其所述，十年前僅與
丁○○等短暫見面，復未交談，卻能到庭明確指認，亦與經驗法
則有違。又上訴人等原審代理人詰問該證人，均使用誘導訊問，
其陳述亦無證據能力。因認張峰誠之證言，不足採為被告等之不
利證明。復敘明本件之爭執係因上訴人等之被繼承人陳清萬死亡
，與其姊妹林陳牽治、林陳磚、施陳鶴、陳寶珠等因遺產之繼承
事宜發生糾紛所致，就彼等有關財產之糾紛，被告等均屬第三者
，並無關連。上訴人等雖一再指被告丁○○等四人有偽造私文書
或與甲○○共犯偽造私文書之犯行，但並未能提出確切證據以資
證明，不能證明被告犯罪，自應為無罪之諭知。因而維持第一審
關於丁○○、丙○○、戊○○、乙○○○被訴偽造私文書部分諭
知無罪之判決，駁回此部分上訴人等在第二審之上訴，已詳予說
明其證據之取捨及論斷之基礎，所為論述，均有卷存資料可資覆
按，從形式上觀察，並無所謂違背法令之情形。按審判期日之訴
訟程序，專以審判筆錄為證，刑事訴訟法第四十七條定有明文。
依卷附之審判筆錄之記載，原審於審判期日審判長先調查證據，
再就被告等被訴之事實訊問被告等之後，諭知本案調查證據完畢
開始辯論，請自訴人、自訴代理人、被告、辯護人就事實及法律
辯論。自訴代理人、被告等及其在原審之辯護人，並依次為辯論
，審判長再訊問當事人科刑範圍之意見，並予被告等最後陳述之
機會，始諭知辯論終結，定期宣判，有該審判筆錄可稽，其踐行
之訴訟程序難謂為上訴意旨(1)所指之違法情形。又上訴人等起訴
被告丁○○等四人涉與甲○○等涉共犯偽造私文書罪嫌部分，係
指辦理系爭大樓地上一樓、二樓、地下一層、二層、三層之建物
所有權第一次登記及繳納陳清萬遺產稅等相關事宜，並不及於該
大樓三樓以上房屋及其相對應之土地移轉情事，是上訴意旨(6)所
指林孫田製作之土地移轉表及其在第一審之證言，與彼等此部分
是否成立犯罪並無關聯，原判決未就此調查審酌或說明其取捨情
形，亦難指為違法。刑事訴訟法第一百六十一條第一項規定，檢
察官就被告犯罪事實，應負舉證責任，並指出證明之方法。此項
規定於自訴程序之自訴人同有適用。因此在自訴案件，自訴人對
於起訴之犯罪事實，應負提出證據及說服之實質舉證責任。倘其
所提出之證據，不足為被告有罪之積極證明，或其所指出證明之
方法，無從說服法院以形成被告有罪之心證，基於無罪推定之原
則，自應為被告無罪判決之諭知。原判決已詳予調查說明上訴人
等所提出之證據及其所指證明方法，仍無從獲得被告丁○○、丙
○○、戊○○、乙○○○等被訴偽造私文書部分有罪之心證，因
而維持第一審諭知彼等此部分無罪之判決，於法自屬有據。其餘
上訴意旨或仍執陳詞，或以原判決所不採之證據，或提出與犯罪
是否成立無關之資料，憑持己見，或對原判決已有調查說明之事
項，或就原審證據取捨及判斷證據證明力之職權行使，泛指原判
決關於此部分違法，難認係適法上訴第三審之理由。此部分上訴
為違背法律上之程式，應予駁回。
(二)、被告丁○○、丙○○、戊○○、乙○○○被訴背信及使公務
員登載不實文書部分：
按刑事訴訟法第三百七十六條所列各罪之案件，經第二審判決者
，不得上訴於第三審法院，法有明文。上訴人等自訴被告丁○○
、丙○○、戊○○、乙○○○涉牽連犯刑法第二百十四條使公務
員登載不實文書及同法第三百四十二條第一項背信等罪嫌部分，
核屬刑事訴訟法第三百七十六條第一款、第五款之案件，依上開
說明，既經第二審判決，自不得上訴於第三審法院。縱自訴意旨
認此部分與前述被告丁○○等四人被訴偽造私文書部分有牽連關
係，為裁判上一罪，但彼等被訴偽造私文書部分之上訴為不合法
，本院應從程序上予以駁回，而無從為實體判決，對於輕罪部分
之此部分，亦無從適用審判不可分原則，為實體上審判。上訴人
等猶一併提起上訴，顯為法所不許，應予駁回。
據上論結，應依刑事訴訟法第三百九十七條、第四百零一條、第
三百九十五條前段，判決如主文。
中　　華　　民　　國　九十四　年　 十一 　月　 三十 　日
                      最高法院刑事第二庭
                          審判長法官  董　明　霈
                                法官  林　茂　雄
                                法官  張　祺　祥
                                法官  呂　永　福
                                法官  花　滿　堂
      本件正本證明與原本無異
                                      書  記  官
中　　華　　民　　國　九十四　年   十二 　月    六　　日
                                                      Ｑ
